臺灣高等法院臺中分院民事判決　96年度上字第110號
上　訴　人
即被上訴人　丙○○
被上訴人
即 上訴 人　乙○○
　　　　　　甲○○
上列二人
訴訟代理人　徐文忠律師
複 代理 人　李婉華律師
上列當事人間請求返還房屋等事件，上訴人對於中華民國96年2
月5日臺灣臺中地方法院95年度訴字第1375號第一審判決提起上
訴，本院於96年7月11日言詞辯論終結，判決如下：
    主  文
原判決關於(一)命上訴人甲○○應將坐落於臺中縣豐原市○○段四
五二地號土地上建號四六八號、門牌號碼臺中縣豐原市○村里○
村路四六五巷八十之一號，如附圖所示編號Ｃ部分、面積壹伍柒
點肆伍平方公尺及同地段四四八地號土地上如附圖所示編號Ｅ部
分、面積零點零伍平方公尺之已辦保存登記鋼架造自用農舍，塗
銷所有權登記並返還被上訴人丙○○，由被上訴人丙○○予以拆
除，及上訴人甲○○應將坐落於臺中縣豐原市○○段四五二地號
土地上建號四六八號、門牌號碼臺中縣豐原市○村里○村路四六
五巷八十之一號，如附圖所示編號Ｂ部分、面積捌零貳點捌肆平
方公尺及同地段四四八地號土地上如附圖所示編號Ｄ部分、面積
貳點捌陸平方公尺之鋼架造房屋，返還被上訴人丙○○，由被上
訴人丙○○予以拆除等之訴部分及其假執行之宣告；(二)駁回上訴
人丙○○後開第三項之訴部分，暨訴訟費用（確定部分除外）之
裁判均廢棄。
上開廢棄(一)部分，上訴人丙○○在第一審之訴及假執行之聲請駁
回。
上訴人乙○○、甲○○應再給付上訴人丙○○新台幣肆拾壹萬玖
仟貳佰伍拾元，及自民國九十五年六月二十二日起至清償日止，
按週年利率百分之五計算之利息。
兩造其餘之上訴均駁回。
第一、二審訴訟費用除確定部分外，由上訴人丙○○負擔五分之
二，餘由被上訴人乙○○、甲○○負擔。
    事實及理由
壹、程序方面：
一、按訴之變更或追加，非經他造同意，不得為之。但第二百五
    十五條第一項第二款至第六款情形，不在此限，民事訴訟法
    第四百六十六條第一項定有明文。是故，上訴人（即原審原
    告）於第二審訴訟程序中，依同法第二百五十五條第一項第
    三款規定，將原訴擴張或減縮應受判決事項之聲明者，依上
    開說明，上訴人仍得為原訴變更或追加他訴。
二、查上訴人丙○○之上訴聲明原為：「(一)原判決不利於上訴人
    之部分廢棄。(二)上廢棄部分，被上訴人等二人應再給付上訴
    人新台幣（下同）六十四萬三千五百元，及自民國（下同）
    九十五年六月二十二日起至清償日止，按週年利率百分之五
    計算之利息。(三)第一、二審訴訟費用由被上訴人等二人負擔
    。」（見本院卷第四頁），惟於本院九十六年六月二十一日
    行準備程序時，將其上訴聲明更為：「(一)原判決不利於上訴
    人之部分廢棄。(二)上廢棄部分，被上訴人等二人應再給付上
    訴人新台幣五十八萬三千五百元，及自民國九十五年六月二
    十二日起至清償日止，按週年利率百分之五計算之利息。(三)
    第一、二審訴訟費用由被上訴人等二人負擔。」（見本院卷
    第一二八頁）等語，核為聲明之減縮，依上開規定，應予准
    許，合先敘明。
貳、實體方面：
一、上訴人丙○○（即被上訴人）起訴主張：(1)伊於七十七年四
    月十六日，向被上訴人等二人承租坐落臺中縣豐原市○○段
    四五二地號（重測前為豐原市○○○○段二四０之三地號、
    地目田、面積二五五四平方公尺之土地（下稱系爭土地）建
    蓋廠房，租賃期間自七十七年四月十八日起至九十二年四月
    十七日止，共十五年（下稱系爭契約）。嗣即由上訴人出資
    ，於七十七年八月二十七日與勝方土木包工業簽訂承攬契約
    ，在系爭土地上如附圖所示Ｃ部分面積一五七‧四五平方公
    尺，及同區段四四八地號土地上如附圖所示編號Ｅ部分、面
    積０‧０五平方公尺以所有權人甲○○（即被上訴人）之名
    義，申請興建農舍乙棟，該農舍坐落臺中縣豐原市○○段第
    四六八建號、門牌號碼為臺中縣豐原市○村里○村路四六五
    巷八０之一號（下稱系爭房屋）。農舍建蓋完成後，因為出
    資建造者為伊，原始取得系爭房屋之事實上處分權，伊嗣於
    系爭房屋增建如附圖所示編號Ｂ部分、面積八０二‧八四平
    方公尺，及Ｄ部分面積二‧八六平方公尺之鋼架造房屋，系
    爭房屋相關稅捐歷年來均由伊繳納，伊並於系爭房屋經營可
    靠實業股份有限公司（下稱可靠公司）及白光衛材企業有限
    公司（下稱白光公司），且依法投保火災險。伊於八十六年
    間因經營不善，遭法院查封拍賣上開公司之生財器具，部分
    機具因未拍定而仍留置系爭房屋內。八十六年十二月間，被
    上訴人乙○○推由被上訴人甲○○與上訴人協議，同意伊將
    系爭房屋轉租，所得租金由被上訴人等二人分取百分之三十
    五，其餘均歸上訴人所有，而伊則按轉租房屋占用土地之面
    積比例扣除後，繼續支付土地租金予被上訴人等二人。其後
    ，伊依雙方轉租協議，將剩餘機具挪置屋內一處，並將其餘
    部分隔間，與被上訴人等二人共同分租予訴外人邱清波、許
    文山、陳俊吉、林益仲等人，並依約分取房屋租金。又該林
    益仲及許文山於租約到期後，因被上訴人等二人仍繼續向許
    文山、林益仲等人收取租金，而與渠等間成立不訂期限租賃
    契約。嗣於九十二年三月間，被上訴人乙○○竟以存證信函
    要求伊應於九十二年四月十七日土地租約到期前，依原訂租
    約處理所有地上物（包括建物即系爭房屋）及機器、物料（
    即上訴人置於系爭房屋內未遭拍定之生財器具），否則視同
    放棄所有權云云。惟被上訴人等二人迄今既仍繼續向許文山
    、林益仲等人收取租金，被上訴人等二人與許文山、林益仲
    彼此間就系爭房屋轉租部分既存在「不定期限租賃契約」，
    則伊根本不得依原訂租約第四條約定，於租賃期滿時，將系
    爭房屋拆除，回復土地未出租前之原狀返還予被上訴人等二
    人。然伊仍同意於被上訴人等二人解決與許文山、林益仲間
    租約問題後，拆除系爭房屋，將系爭土地交還被上訴人等二
    人。(2)另被上訴人等二人明知其非系爭房屋所有權人，無自
    行出租系爭房屋之權利，竟於八十九年間，以減少租賃稅賦
    為由，要求以訴外人林碧珠即上訴人之配偶名義簽訂租賃契
    約，由林碧珠以每月二千元租金承租系爭房屋。被上訴人等
　　二人明知系爭房屋為伊所有，亦明知其與林碧珠間就系爭房
  　屋訂定之租賃契約係屬通謀而無效，不得藉該租賃契約主張
    任何權利，竟仍基於竊占系爭房屋之犯意，以林碧珠之租期
    屆滿尚未遷讓返還系爭房屋為由，執該公證契約書向原審法
　　院執行處聲請強制執行，藉由公權力予以解除林碧珠之占有
  　，並同時解除上訴人之占有，以遂其占有系爭房屋並繼續向
    許文山、林益仲收取租金之不法目的。嗣經原審法院及本院
    刑事判決審認：系爭房屋雖屬上訴人所有，惟被上訴人等二
　　人尚未構成偽造文書及詐欺罪責。另系爭房屋原申請建造部
  　分經被上訴人甲○○於訴訟中（即九十四年九月六日）申請
    登記為所有權人。系爭房屋及附圖所示Ｂ、Ｄ部分之增建物
    既為上訴人出資興建，當然由上訴人取得所有權，從而伊向
    被上訴人等二人承租系爭土地上所興建之系爭房屋及增建物
    ，即Ｂ、Ｃ、Ｄ、Ｅ部分，伊自得請求被上訴人塗銷所有權
    登記並返還予伊，再由伊予以拆除。(3)另被上訴人等二人於
    租期屆至後，仍占有系爭房屋並繼續向許文山、林益仲收取
　　租金，係屬無法律上之原因受有相當租金利益，自應返還伊
  　一百零二萬零八百三十三元。(4)可靠公司、白光公司均由伊
    實際經營，並無被上訴人等二人所稱違法轉租或無償供給他
    人使用之情事。(5)被上訴人等二人主張為能出租予他人曾支
　　付三十一萬五千八百十元之修繕費用部分，應予抵銷云云，
    被上訴人等二人未舉證以證其實，且被上訴人等二人主張無
　　因管理，惟依民法第一百七十三條第一項之規定，被上訴人
    等二人自九十三年六月起迄今，均未通知上訴人上開情事，
    自屬無理由等情。起訴聲明求為判決：(一)被上訴人甲○○應
    將坐落於臺中縣豐原市○○段四五二地號土地上，門牌號碼
　　為臺中縣豐原市○村里○村路四五六巷八０之一號，面積一
 　 五七‧四五平方公尺（如附圖所示編號Ｃ部分），及同區段
    第四四八地號土地上，面積０‧０５平方公尺（如附圖所示
    編號Ｅ部分）之鋼架造房屋，塗銷所有權登記並返還上訴人
　　，由上訴人予以拆除。(二)被上訴人甲○○應將坐落於臺中縣
  　豐原市○○段四五二地號土地上，面積八０二‧八四平方公
    尺（如附圖所示編號Ｂ部分），及同區段第四四八地號土地
    上，面積二‧八六平方公尺（如附圖所示編號Ｄ部分）之鋼
　　架造房屋，塗銷所有權登記並返還上訴人，由上訴人予以拆
　  除。(三)被上訴人等二人應給付上訴人一百零八萬零八百三十
    三元，及自訴狀繕本送達翌日（即九十五年六月二十二日）
    起，至清償日止按年息百分之五計算之利息。(四)上訴人願供
    擔保，請准宣告假執行。(五)訴訟費用由被上訴人負擔。於本
    院上訴聲明求為判決：(一)原判決不利於上訴人之部分廢棄。
    (二)上廢棄部分，被上訴人等二人應再給付上訴人五十六萬八
　　千七百五十元，及自九十五年六月二十二日起至清償日止，
　  按週年利率百分之五計算之利息。(三)第一、二審訴訟費用由
    被上訴人等二人負擔；答辯聲明求為判決：(一)上訴駁回。(二)
    第二審訴訟費用由被上訴人等二人負擔（原審判決被上訴人
　　乙○○、甲○○應塗銷系爭房屋所有權登記並返還上訴人丙
　  ○○後拆除，及應給付四十三萬七千三百三十三元本息與上
    訴人丙○○外，其餘之訴部分駁回，上訴人丙○○僅對駁回
    之五十六萬八千七百五十元部分上訴，其餘部分已確定；另
    被上訴人乙○○、甲○○對其敗訴部分上訴）。
二、被上訴人乙○○、甲○○（即上訴人）則以：(1)被上訴人甲
    ○○取得系爭房屋所有權，係依法為所有權第一次登記而取
    得，並無侵權行為：系爭土地其使用分區及使用地類別分
  　別載明為「特定農業區」及「農牧用地」，另該農牧用地其
    上農舍取得建造執照及使用執照之日期分別為七十七年七月
    二十六日及同年十月二十六日。依民國七十五年一月六日修
    正之農業發展條例第三條第十款之規定，農舍屬農業用地之
　　一部份，農舍之所有權當然歸農地所有人所有，農舍並不可
    脫離農地而單獨成立一獨立之所有權。內政部七十四年九
    月三日台內營字第３２８３００號函釋及七十五年七月二十
    八日台內營字第４２３６４０號函釋，為顧及國內現況，如
    農地所有人之直系親屬或配偶具有農民身份並有農地者，得
    農地所有人之同意，亦得在該農地興建自用農舍。綜上所
　  陳，被上訴人甲○○為被上訴人乙○○之子，參照上開內政
    部所為函釋內容，得於系爭土地上興建農舍，並取得系爭房
    屋之所有權，而上訴人丙○○並非該農地所有人即被上訴人
    乙○○之直系親屬或配偶，縱該農舍為其所出資興建，然上
    訴人在法律上並非該農舍之所有人甚明。(2)系爭土地其使用
    分區及使用地類別分別載明為「特定農業區」及「農牧用地
　　」，應為農地，所有權人為乙○○，系爭農舍應屬於被上訴
　  人乙○○所有，而依土地法第三十條前段、農業發展條例第
    三條第十款、第三十條前段之規定意旨，可知農舍所有權之
　　移轉，應與基地一併移轉。又農舍與農業經營不可分離之土
　  地仍屬農業用地，亦經內政部以六十四年八月三日台內地字
    第６５６１０９號、七十一年四月十日台內地字第８２３４
    ６號及七十七年一月二十五日台內地字第５６４５８３號函
    釋示在案。本件被上訴人甲○○經土地所有權人即被上訴人
    乙○○之同意，建造農舍並取得使用執照，符合上開內政部
　　函文意旨，故被上訴人甲○○取得系爭農舍之所有權，是故
　  上訴人丙○○單獨就系爭房屋部分請求被上訴人甲○○塗銷
    所有權登記，並返還給上訴人丙○○，核與上開規定不符，
    而不應准許。(3)上訴人丙○○並非以所有之意思興建系爭房
    屋，不能主張原始出資取得系爭房屋所有權：依系爭契約
    第二條約定「建造之費用支出均由乙方（即上訴人）全部負
　　擔」等語，惟因被上訴人等二人以較低之土地租金將土地出
　  租給上訴人，租期十五年被上訴人減少租金收入約九百萬元
    ，始約定農舍建造之費用由上訴人負擔，並非上訴人原始取
    得農舍所有權。又依系爭契約第二條約定「甲方（即被上訴
    人等二人）出名申請農舍建許可」，應可證明上訴人丙○○
    並非以「所有」之意思出資興建農舍，而原始取得系爭農舍
    之所有權。另就系爭契約第十條項約定「農舍建築完成之日
    ，甲乙雙方應辦理房屋租賃公證」等語，可知假如雙方約定
    農舍為上訴人丙○○所有，又何須辦理「房屋租賃」公證，
　　且在上訴人丙○○知悉、同意之情況下，由其配偶林碧珠與
  　被上訴人甲○○於七十七年十二月十六日簽訂房屋租賃契約
    ，並請求法院公證。由此以觀，上訴人應非以所有之意思興
    建農舍。縱使上訴人丙○○主張原始出資興建系爭房屋而
    取得系爭房屋之所有權為可採，惟依雙方於七十七年四月十
    六日訂立之系爭契約書第四條約定「租賃期滿乙方應回復原
    狀將建物拆除、將土地交還甲方掌管，乙方不得要求甲方任
    何補償費」、第八條「乙方如有違約建物由甲方自由處理並
    不作任何補償」之約定，該租賃契約於九十二年四月十六日
    期滿，上訴人未負回復原狀之責任拆除系爭房屋，系爭房屋
    即歸由被上訴人等二人自由處分。(4)上訴人丙○○於九十二
    年四月十六日租期屆滿時，仍繼續占有系爭房屋，不願拆除
    遷移，自屬違約。又系爭房屋依兩造簽訂之系爭契約第七條
    約定，上訴人不得轉租或無償供給他人使用，否則即視為違
    約，惟上訴人竟將系爭房屋提供給可靠公司、白光公司使用
    ，亦屬違約，從而，系爭房屋既因上訴人違約，則系爭房屋
    即應歸屬被上訴人等二人自由處理，因而上訴人訴請被上訴
    人甲○○塗銷所有權登記，自屬無據。(5)退步言，倘認系爭
    房屋為上訴人丙○○所有者，則被上訴人等二人為能使系爭
    房屋出租予他人曾支付三十一萬五千八百十元之修繕費用部
    分，應予抵銷等語，資為抗辯。上訴聲明求為判決：(一)原判
    決不利於被上訴人等二人部分，及該部分假執行之聲請均廢
    棄。(二)上開廢棄部分，上訴人於原審之訴及假執行之聲請，
    應予駁回。(三)第一、二審訴訟費用由上訴人負擔。(四)如受不
  　利之判決，被上訴人等二人願供擔保免為假執行之宣告；答
    辯聲明求為決：(一)上訴駁回。(二)第二審訴訟費用由上訴人負
    擔。
三、本件不爭執事項：
(一)、上訴人Ｅ部分於七十七年四月十六日，向被上訴人等二人承
    租系爭土地建蓋廠房，兩造並訂有土地租賃契約，租賃期間
    自七十七年四月十八日起至九十二年四月十七日止，共十五
    年。
(二)、上訴人Ｅ部分其後出資於七十七年八月二十七日與勝方土木
    包工業簽訂承攬契約，在上開土地上蓋建系爭房屋，但以被
    上訴人甲○○之名義申請興建農舍乙棟。
(三)、上訴人丙○○之配偶即訴外人林碧珠與被上訴人甲○○於七
    十七年十二月十六日就系爭房屋簽訂房屋租賃契約，並經原
    審法院公證處公證，嗣租期屆滿未返還系爭房屋，業經聲請
    原審法院執行處執行完畢。
(四)、兩造對於被上訴人乙○○、甲○○等二人出租系爭房屋及收
    取租金如下：
(1)、訴外人許文山，自九十二年二月（上訴人誤載為三月）至九
    十四年十二月，共三十五個月、租金每月二萬元。
(2)、訴外人林益仲，租期自九十二年三月至九十四年十二月，共
    三十四個月、租金每月二萬五千元部分。
(3)、訴外人陳大地，九十三年六月一日起至九十五年五月三十一
    日止，共二年二十四個月，每月租金為一萬五千元。
四、本件爭執事項：
(一)、上訴人丙○○於七十七年四月十六日，向被上訴人等二人承
    租系爭土地）建蓋廠房，嗣即由上訴人出資，在系爭土地上
    如附圖所示Ｃ部分面積一五七‧四五平方公尺，及同區段第
    四四八地號土地上如附圖所示編號Ｅ部分、面積０‧０五平
    方公尺以被上訴人甲○○之名義，申請興建系爭房屋，於興
    建系爭房屋完成後，另就系爭房屋增建如附圖所示編號Ｂ部
    分、面積八０二‧八四平方公尺，及Ｄ部分面積二‧八六平
    方公尺之鋼架造房屋，則上訴人興建上開建物之所有權歸屬
    為何？
(二)、上訴人丙○○得否請求被上訴人甲○○塗銷所有權登記並交
    還系爭房屋？
(三)、兩造簽訂之系爭契約於九十二年四月十七日到期後，被上訴
    人等二人仍將系爭房屋出租予訴外人林益仲、許文山、陳大
    地等三人，上訴人丙○○得否請求被上訴人等二人給付相當
    租金之利益？
(四)、被上訴人等二人主張為能使系爭房屋出租予他人曾支付三十
    一萬五千八百十元之修繕費用部分，能否抵銷？
五、得心證之理由：
(一)、上訴人丙○○於七十七年四月十六日，向被上訴人乙○○、
    甲○○等二人承租系爭土地建蓋廠房，嗣即由上訴人丙○○
    出資，在系爭土地上如附圖所示Ｃ部分面積一五七‧四五平
    方公尺，及同區段四四八地號土地上如附圖所示編號Ｅ部分
    、面積０‧０五平方公尺以被上訴人甲○○之名義，申請興
    建系爭房屋，於興建系爭房屋完成後，另就系爭房屋增建如
    附圖所示編號Ｂ部分、面積八０二‧八四平方公尺，及Ｄ部
    分面積二‧八六平方公尺之鋼架造房屋，則上訴人興建上開
    建物之所有權歸屬為何？上訴人主張：上訴人丙○○於系爭
    土地上雖以被上訴人甲○○之名義，申請興建系爭房屋，並
　　就系爭房屋增建（即附圖所示Ｂ、Ｃ、Ｄ、Ｅ部分），因上
　  訴人係出資建造上開建物者，則上訴人丙○○原始取得上開
    建物之事實上處分權等語；被上訴人乙○○、甲○○等二人
    辯稱：系爭土地之使用分區及使用地類別為特定農業區及農
    牧用地，自屬農地，因系爭土地之所有權人為乙○○，而被
　　上訴人甲○○經土地所有權人即被上訴人乙○○之同意，建
  　造農舍並取得使用執照，則被上訴人甲○○取得系爭農舍之
    所有權，且依土地法第三十條前段、農業發展條例第三條第
    十款、第三十條前段之規定意旨，可知農舍所有權之移轉，
　　應與基地一併移轉，從而上訴人雖出資興建上開建物，仍無
  　從取得上開建物之所有權等語。經查：
(1)、按民法第六十六條第一項所謂定著物，係指非土地之構成部
    分，繼續附著於土地，而達一定經濟上目的，不易移動其所
    在之物而言。凡屋頂尚未完全完工之房屋，其已足避風雨，
    可達經濟上使用之目的者，即屬土地之定著物（最高法院六
    十三年度第六次民庭庭推總會議決議(一)參照）。次按，新建
　　之房屋無論已未全部完工，倘依現狀已足避風雨可達經濟上
　　使用之目的，即屬土地之定著物，而為民法上所指之不動產
    。基於法律行為受讓此種房屋之人，自須辦理移轉登記，始
    能取得所有權。如受讓人係基於變更建築執照起造人名義之
　  方法，而完成保存登記時，在未有正當權利人表示異議，訴
    請塗銷登記前，受讓人登記為該房屋之所有人，固應受法律
    之保護，但僅變更起造人名義，而未辦理保存登記時，尚不
    能因行政上有此權宜措施，而變更原起造人建築之事實，遽
    認該受讓人為原始所有人（最高法院七十七年度台上字第七
    九０號、七十年度台上字第一七七九號判決意旨參照）。又
　　因自己出資而建築之房屋，不待登記即原始取得其所有權，
  　與該房屋行政上起造人名義之誰屬無關，亦與因法律行為而
    取得者，須依民法第七百五十八條規定經登記始取得其所有
    權者不同（最高法院八十年度台上字第一００號判決意旨參
    照）。
(2)、兩造於七十七年四月十六日簽訂系爭契約，由上訴人丙○○
    向被上訴人乙○○、甲○○等二人承租系爭土地，以為興建
    廠房，嗣即由上訴人丙○○出資，於七十七年八月二十七日
　　與勝方土木包工業簽訂承攬契約，在系爭土地上如附圖所示
　  Ｃ部分面積一五七‧四五平方公尺，及同區段第四四八地號
    土地上如附圖所示編號Ｅ部分、面積０‧０五平方公尺以被
    上訴人甲○○之名義，申請興建系爭房屋，於興建系爭房屋
    完成後，另就系爭房屋增建如附圖所示編號Ｂ部分、面積八
    ０二‧八四平方公尺，及Ｄ部分面積二‧八六平方公尺之鋼
    架造房屋等事實，有土地租賃契約書、承攬契約書、土地登
    記謄本、臺中縣豐原市公所審核請領自用農倉建築執照、臺
    中縣政府建設局實施區域計畫自用農倉使用執照附卷可稽（
    見原審卷第十二、十六、九十六至一０六頁）。又兩造對於
    上開建物，係由上訴人丙○○出資興建亦不爭執，此部分應
    信為真實。
(3)、上訴人丙○○於七十七年四月十六日與被上訴人乙○○、甲
    ○○等二人簽訂系爭契約，依該契約書第二條約定：「甲方
    （即被上訴人等二人）出名申請農舍建築許可，建造之費用
    支出均由乙方（即上訴人丙○○）全部負擔。」（見原審卷
    第十二頁），故上訴人丙○○依上開之約定，於七十七年八
    月二十七日與訴外人勝方土木包工業簽訂承攬契約（見原審
    卷第十六頁），以被上訴人甲○○之名義，於系爭土地上興
    建如附圖所示Ｃ部分面積一五七‧四五平方公尺，及同區段
    第四四八地號土地上如附圖所示編號Ｅ部分、面積０‧０五
　　平方公尺之系爭房屋。又上訴人丙○○於興建系爭房屋完成
　  後，另於系爭房屋旁增建如附圖所示編號Ｂ部分、面積八０
    二‧八四平方公尺，及Ｄ部分面積二‧八六平方公尺之鋼架
　  造房屋等事實，此為兩造所不爭執，已如前述。復經本院於
    九十六年五月十五日現場勘驗上開建物時，對於系爭土地附
　　圖所示Ｂ、Ｃ部分上之廠房，係石棉板、兩側為鐵板，有部
  　分為烤漆板，均足避風雨，且有獨立之出入口，有本院勘驗
    筆錄、現場圖附卷可稽（見本院卷第一０六、一０七頁），
    從而上開建物既為上訴人自行出資興建，揆諸上開說明，不
    待登記即原始取得上開建物之所有權，是故上開建物雖以被
    上訴人甲○○名義為起造人，尚不能因此行政上有此權宜措
    施，而變更原起造人為被上訴人甲○○名義之事實，遽認被
    上訴人甲○○為原始所有人，從而上訴人丙○○仍原始取得
    上開建物之所有權，足堪認定。是此，被上訴人等二人主張
    ：系爭土地係屬農業用地，因系爭土地之所有權人為乙○○
    ，而被上訴人甲○○經被上訴人乙○○之同意，建造農舍並
    取得使用執照，則被上訴人甲○○取得系爭農舍之所有權云
    云，為不足取。
(二)、上訴人丙○○得否請求被上訴人甲○○塗銷所有權登記並交
    還系爭房屋？上訴人丙○○主張：上開建物既為上訴人丙○
    ○自行出資興建，因而上訴人丙○○原始取得上開建物之所
    有權，且無違約情事，則被上訴人甲○○未經上訴人同意於
　  九十四年九月六日就上開建物逕行向地政機關申請登記為所
    有權人，自屬侵權行為，上訴人丙○○自得請求被上訴人甲
    ○○塗銷所有權登記並交還上開建物等語；被上訴人乙○○
    、甲○○等二人辯稱：上開建物雖係上訴人丙○○出資興建
    ，惟因系爭土地之使用分區及使用地類別為特定農業區及農
    牧用地，依土地法第三十條前段、農業發展條例第三條第十
    款、第三十條前段之規定意旨，上訴人丙○○無從取得上開
    建物之所有權。又縱使上開建物為上訴人丙○○所有，惟上
    訴人於九十二年四月十六日租期屆滿時，仍繼續占有系爭房
    屋，不願拆除遷移，自屬違約。又依兩造簽訂之系爭契約第
    七條約定，上訴人不得轉租或無償供給他人使用，否則即視
    為違約，惟上訴人竟將系爭房屋提供給可靠公司、白光公司
    使用，亦屬違約，從而系爭房屋既因上訴人違約，則系爭房
    屋即應歸屬被上訴人等二人自由處理，因而上訴人訴請被上
    訴人甲○○塗銷所有權登記，自屬無據等語。經查：
(1)、按法人係除自然人外，依法律規定所設立具有權利義務能力
    資格之主體，為法律創設之人格者。又法人與自然人同為權
    利義務之主體，有權利能力，亦有行為能力，從而自然人及
    法人既為權利義務之主體，自當然成為憲法保護之對象（最
    高法院九十一年度台上字第一一二九號、七十一年度台上字
    第五二九九號判決意旨、司法院大法官會議釋字第四八六號
    解釋理由書參照）。
(2)、上訴人丙○○於七十七年四月十六日，係以個人名義向被上
    訴人等二人承租系爭土地建蓋廠房，租賃期間自七十七年四
    月十八日起至九十二年四月十七日止，共十五年，並簽訂有
    系爭契約在案，已如前述。依系爭契約第七條之約定：「乙
    方（即上訴人丙○○）不得將租賃物轉租他人或無償供他人
    使用，否則視為違約。」等語（見本院卷第三十八頁），足
    見兩造簽訂系爭契約時，即約定禁止上訴人丙○○將系爭土
    地轉租他人或無償供他人使用，以避免其間法律關係複雜化
    。又上訴人丙○○於原審法院九十六年一月十五日行言詞辯
    論期日時雖辯稱：於承租系爭土地，自行出資興建上開建物
    後，即將上開建物提供給可靠公司及白光公司使用（見原審
    卷第二０三頁），並無被上訴人乙○○、甲○○等二人所稱
    轉租系爭土地情事，且陳稱為上開公司實際負責人，並提出
    上開公司變更登記事項卡、泰安產物保險股份有限公司保險
    費收據等證據各一份為證（見本院卷第九十六、九十九頁，
    原審卷第二十一頁）。惟查，上訴人與可靠公司及白光公司
    係為個別獨立之權利義務主體（白光公司之負責人為訴外人
    羅德順，見本院卷第一００頁），依上開說明，個別獨立享
    有權利能力，亦有行為能力，並受憲法所保障，從而上訴人
    丙○○縱如其陳稱伊係可靠公司及白光公司之實際負責人，
    惟訴外人可靠公司及白光公司在法律上仍屬獨立之人格。上
    訴人既依系爭契約第七條之約定，不得將系爭土地轉租他人
    或無償供他人使用，否則即應視為違約，復未舉證證明被上
    訴人等二人同意上訴人將系爭土地轉租或無償供可靠公司及
    白光公司使用，足見上訴人丙○○將系爭土地供可靠公司及
    白光公司使用，應屬違約，是被上訴人乙○○、甲○○等二
    人主張：上訴人丙○○違約將系爭土地轉租或無償供可靠公
    司及白光公司使用等語，自屬可採。
(3)、本件上訴人丙○○既有違約情事，依兩造簽訂系爭契約第八
    條之約定，則被上訴人乙○○、甲○○等二人於九十四年九
    月六日取得所有權，有被上訴人乙○○、甲○○提出系爭房
    屋所有權狀影本一份為證（見原審卷第一０六頁），故上開
    建物自被上訴人甲○○取得時起自得自由處理，且對上訴人
　　丙○○並不作任何補償，據此被上訴人乙○○、甲○○等二
　  人於九十四年九月六日起取得上開建物之事實上處分權，應
    可確認。是上訴人丙○○主張渠係上開建物之所有權人，且
    無違約情事，被上訴人甲○○未經其同意將上開建物逕行向
    地政機關申請登記為所有權人，自屬侵權行為，因而訴請被
    上訴人甲○○塗銷所有權登記並交還上開建物云云，尚難可
    採。另上訴人丙○○主張自八十六年間，兩造共同將上開建
    物出租予第三人，並訂有租約，且被上訴人乙○○、甲○○
    等二人於上訴人丙○○承租期間，亦未曾主張上訴人丙○○
    有違約情事，認被上訴人乙○○、甲○○等二人主張伊有違
    約，顯違反誠信原則等語。惟查，依兩造於八十六年十二月
    二十五日簽訂之租賃契約變更內容記載：「1.甲方（即被上
    訴人甲○○）同意乙方（即上訴人）轉租，租金百分之三十
    五歸甲方。2.原土地租約所約定年租金，按已出租土地面積
    比率扣除。3.（刪除）4.承租人之選擇，須由甲、乙雙方簽
    字同意。」等語（見原審卷第二十二頁），則上訴人丙○○
　　未舉證證明被上訴人乙○○、甲○○等二人同意其將系爭土
  　地轉租或無償供可靠公司及白光公司使用，復依上開約定之
    內容，亦未約定被上訴人乙○○、甲○○等二人拋棄主張違
    約轉租或無償供他人使用之權利，是上訴人丙○○所辯，要
    無可採。另被上訴人乙○○、甲○○等二人雖與上訴人丙○
    ○共同將上開建物出租予第三人，並訂有租約等情，此乃另
    一問題，尚不影響被上訴人乙○○、甲○○等二人主張上訴
    人丙○○違約將系爭土地轉租或無償供可靠公司及白光公司
    使用情事，附此說明。
(三)、兩造簽訂之系爭契約於九十二年四月十七日到期後，被上訴
    人乙○○、甲○○等二人仍將系爭房屋出租予訴外人林益仲
    、許文山、陳大地等三人，上訴人得否請求被上訴人乙○○
    、甲○○等二人給付相當租金之利益？上訴人丙○○主張：
    經原審法院及本院刑事判決均審認：上開建物屬上訴人丙○
    ○所有，而至九十二年四月十七日租賃期間屆滿後，被上訴
    人乙○○、甲○○等二人未得上訴人丙○○同意將上開建物
    出租予訴外人林益仲、許文山、陳大地等三人，上訴人丙○
    ○自得請求被上訴人等二人給付相當租金之利益等語；被上
    訴人乙○○、甲○○等二人辯稱：被上訴人甲○○於九十四
    年九月六日起取得上開建物之所有權，從而計算被上訴人等
    二人取得相當租金之利益，應以是日為止等語。經查：
(1)、按依不當得利之法則請求返還不當得利，以無法律上之原因
    而受利益，致他人受有損害為其要件，故其得請求返還之範
    圍，應以對方所受之利益為度，非以請求人所受損害若干為
    準，無權占有他人土地，可能獲得相當於租金之利益為社會
    通常之觀念，是被上訴人抗辯其占有系爭土地所得之利益，
    僅相當於法定最高限額租金之數額，尚屬可採（最高法院六
    十一年度台上字第一六九五號判例意旨參照）。
(2)、依兩造簽訂之系爭契約書第四條約定：「租期屆滿乙方（即
    上訴人丙○○）應回復原狀將建物拆除，將土地交還甲方（
    即被上訴人乙○○、甲○○等二人）掌管，乙方不得要求甲
    方任何補償費。」等語，是上訴人本應於租期屆滿時（即九
    十二年四月十七日），依約將上開建物拆除，將系爭土地交
    還給被上訴人等二人，且不得要求任何補償。又被上訴人乙
    ○○於上開契約將屆時，確曾以存證信函通知上訴人丙○○
    處理所有地上物，上訴人丙○○復以存證信函覆請被上訴人
    乙○○處理與第三人之租賃關係後，即依約拆除等情，業據
    上訴人丙○○提出存證信函附卷為憑（見原審卷第四十三頁
    以下），亦為被上訴人乙○○、甲○○等二人所不爭執，此
    部分堪信為真。再者，本件於九十二年四月十七日租期屆滿
    前，被上訴人乙○○、甲○○等二人仍將上開建物出租予第
    三人林益仲、許文山等二人，且於租期屆滿之翌日（即九十
    二年四月十八日），被上訴人乙○○、甲○○等二人自承旋
    另訂新租約將系爭房屋出租予第三人林益仲、許文山及陳大
    地等三人（見原審卷第二０四頁），是故被上訴人乙○○、
    甲○○等二人所為之出租行為，顯然無法讓上訴人丙○○履
    行系爭契約第四條之拆屋約定，乃不可歸責於上訴人之事由
    ，殆屬明確。
(3)、又上開建物雖以被上訴人甲○○名義為起造人，尚不能因此
    行政上有此權宜措施，而變更原起造人為被上訴人甲○○名
    義之事實，遽認被上訴人甲○○為原始所有人，是故上訴人
    丙○○仍係原始取得上開建物之所有權，已如上述。另被上
    訴人乙○○、甲○○等二人於原審法院九十四年九月六日時
    ，始因上訴人丙○○有違約情事處分系爭房屋，而依系爭契
    約第八條之約定，被上訴人乙○○、甲○○等二人於九十四
    年九月六日起始取得上開建物之事實上處分權，於此之前，
    上訴人仍對上開建物享有所有權，從而主張拆除上開建物後
    之殘餘物仍有出售利益，尚堪採憑。據此，兩造系爭契約租
    賃期間於九十二年四月十七日屆滿後，被上訴人乙○○、甲
    ○○等二人與第三人林益仲、許文山及陳大地等三人就上開
    建物另行簽訂租賃契約，並有租賃契約附卷可查，復為被上
    訴人乙○○、甲○○等二人自承在案，從而於兩造租賃契約
    屆滿後，被上訴人乙○○、甲○○等二人未得上訴人丙○○
    之同意，仍將上開建物續租予林益仲、許文山及陳大地，並
    獲有租金之利益，上訴人雖依上開系爭契約第四條之約定，
    不得請求被上訴人乙○○、甲○○等二人請求拆屋補償金，
    惟上開建物斯時既為上訴人丙○○所有，被上訴人乙○○、
    甲○○等二人擅自將上開建物轉租他人，並收取租金，自係
    受有利益，依上開說明意旨，上訴人請求被上訴人等二人返
　　還相當租金之利益，於法有據。
(4)、依兩造於八十六年十二月二十五日簽訂之租賃契約變更內容
    第一項之約定，被上訴人甲○○同意上訴人轉租，租金百分
    之三十五歸被上訴人甲○○，嗣兩造即共同出租予第三人林
    益仲及許文山在案，經原審法院於九十六年一月十五日行言
　　詞辯論期日時，上訴人同意倘若其對上開建物尚有權利時，
　  ，願以兩造於系爭契約屆滿前簽訂之租賃契約變更內容第一
    項之約定，以上訴人可分配租金百分之六十五之比例計算其
    損害（見原審卷第二０五頁）。準此，本院分別計算被上訴
    人等二人因未取得上訴人同意出租予林益仲、許文山及陳大
    地等三人，而致上訴人受有相當租金之損害額：
、林益仲部分：租期自九十二年三月至九十四年九月五日止，
　　共三十個月又五日、租金每月二萬五千元，合計為七十五萬
　  四千一百六十七元｛計算式：２５０００３０＋（２５０
    ００５／３０）＝７５４１６７元，元以下四捨五入，下
    同｝，從而上訴人所受相當租金之損害為四十九萬零二百零
    九元（計算式：７５４１６７６５﹪＝４９０２０９元）
　　。
、許文山部分：自九十二年二月至九十四年九月五日，共三十
　　一個月又五日、租金每月二萬元。上開建物出租所得之利益
　  為六十二萬三千三百三十三元｛計算式：２００００３１
    ＋（２００００５／３０）＝６２３３３３元｝，從而上
    訴人所受相當租金之損害為四十萬五千一百六十六元（計算
    式：６２３３３３６５﹪＝４０５１６６元）。
、陳大地部分：自九十三年六月一日起至九十四年九月五日止
　　，共十五個又五日，每月租金為一萬五千元。上開建物出租
　  所得之利益為二十二萬七千五百元｛計算式：１５０００
    １５＋（１５０００５／３０）＝２２７５００元），從
    而上訴人所受相當租金之損害為一十四萬七千八百七十五元
    （計算式：２２７５００６５﹪＝１４７８７５元）。
、據此，被上訴人等二人因未取得上訴人同意出租予林益仲、
    許文山及陳大地等三人，而致上訴人受有相當租金之損害額
    ，總計為一百零四萬三千二百五十一元（計算式：４９０２
    ０９＋４０５１６６＋１４７８７５＝0000000元）
    。
、上訴人並陳明願扣除應給付之土地租金每年七萬元，共三十
　　二個月，合計為十八萬六千六百六十七元，尚餘八十五萬六
　  千五百八十三元（計算式：0000000－000000
    ＝８５６５８３元）。從而，上訴人本於不當得利之法律關
    係，請求被上訴人等二人給付八十五萬六千五百八十三元及
　　自起訴狀繕本送達被上訴人翌日（即九十五年六月二十二日
    ）起，至清償日止，按週年利 率百分之五計算之利息，為
　　有理由，應予准許。上訴人其餘請求，即無理由，應予駁回
 　 。
(四)、被上訴人乙○○、甲○○等二人主張為能使系爭房屋出租予
    他人曾支付三十一萬五千八百十元之修繕費用部分，能否抵
    銷？上訴人丙○○主張：被上訴人乙○○、甲○○等二人主
    張為能出租予他人曾支付三十一萬五千八百十元之修繕費用
    部分，應予抵銷等語，被上訴人乙○○、甲○○等二人未舉
　　證以證其實，且被上訴人乙○○、甲○○等二人主張無因管
  　理，惟依民法第一百七十三條第一項之規定，被上訴人乙○
    ○、甲○○等二人自九十三年六月起迄今，均未通知上訴人
    丙○○上開情事，自屬無理由等語；被上訴人乙○○、甲○
　　○等二人辯稱：倘認上開建物為上訴人所有者，則被上訴人
　  乙○○、甲○○等二人為能使上開建物出租予他人曾支付三
    十一萬五千八百十元之修繕費用部分，應予抵銷等語。經查
    ：
(1)、按未受委任，並無義務，而為他人管理事務者，其管理應依
    本人明示或可得推知之意思，以有利於本人之方法為之。又
    管理人開始管理時，以能通知為限，應即通知本人。如無急
    迫之情事，應俟本人之指示。復管理事務，利於本人，並不
　　違反本人明示或可得推知之意思者，管理人為本人支出必要
    或有益之費用，或負擔債務，或受損害時，得請求本人償還
　　其費用及自支出時起之利息，或清償其所負擔之債務，或賠
  　償其損害，民法第一百七十二條、第一百七十三條第一項、
    一百七十六條第一項分別定有明文。
(2)、被上訴人乙○○、甲○○等二人主張，為能使上開建物出租
    予他人曾支付三十一萬五千八百十元之修繕費用部分，係屬
　　無因管理行為，上訴人丙○○應償還所支出之費用，並以之
　  為抵銷，並提出收據、估價單等為證（見本院卷第七十五頁
    以下）。而被上訴人主張抵銷之支出電線、電表、倉庫電錶
    、電動鐵門馬達等均附著在系爭房屋成為系爭房屋之一部分
    ，而歸屬被上訴人甲○○取得，並非由上訴人丙○○取得，
    是被上訴人乙○○、甲○○等二人請求上訴人丙○○償還三
    十一萬五千八百十元之修繕費用部分，於法應屬無據，從而
    ，上訴人等二人主張就上開費用，予以抵銷等語，尚難可採
    。
六、綜上所述，被上訴人乙○○、甲○○等二人於九十四年九月
    六日起取得上開建物之事實上處分權，因而上訴人丙○○主
    張渠係上開建物之所有權人，且無違約情事，被上訴人甲○
　  ○未經其同意將上開建物逕行向地政機關申請登記為所有權
    人，爰依侵權行為之法律關係訴請被上訴人甲○○塗銷所有
    權登記並交還上開建物，此部分主張，為不應准許。原審就
    上開應准許部分，為被上訴人甲○○敗訴之判決，尚有未洽
    ，上訴人甲○○上訴意旨求予廢棄改判，為有理由，爰由本
    院予以廢棄改判如主文第二項所示，至被上訴人乙○○、甲
    ○○等人其餘之上訴（原審判命其等給付不當得利四十三萬
    七千三百三十三元本息部分），為無理由，應予駁回。另上
    訴人丙○○得請求被上訴人乙○○、甲○○等二人給付相當
    租金之損害為八十五萬六千五百八十三元及其法定利息，已
    如前述，惟原審僅判命被上訴人等二人給付上訴人四十三萬
    七千三百三十三元及其法定利息，較本院核准金額尚不足四
    十一萬九千二百五十元及自起訴狀繕本送達被上訴人乙○○
    、甲○○等人（即九十五年六月二十二日）起至清償日止，
    按週年利率百分之五計算之利息，自有未洽。上訴人指摘原
　　判決此部分不當，求予廢棄改判，為有理由，應予准許，應
　  由本院將原判決此部分予以廢棄，改判如主文第三項所示。
    至於上訴人丙○○之請求不應准許部分，原判決為上訴人丙
　　○○敗訴之判決，經核於法並無不合，上訴意旨求予廢棄改
　  判，為無理由，應駁回其上訴。
七、據上論結，本件兩造上訴各為一部有理由，一部無理由，依
    民事訴訟法第四百五十條、第四百四十九條第一項、第八十
    五條第一項、第七十九條、第七十八條，判決如主文。
中　　華　　民　　國　　96　　年　　7 　　月　　25　　日
                  民事第六庭    審判長法　官  袁再興
　　　　　　　　　　　      　　　　　法　官  吳惠郁
　　　　　　　　　　　      　　　　　法　官  盧江陽
以上正本係照原本作成。
均不得上訴。
                                      書記官  陳玫伶
中　　華　　民　　國　　96　　年　　7 　　月　　25　　日
                                                      Ｍ
